高雄高等行政法院判決　　　　　　　　　　　　　　　　九十三年度訴字第三○號
　　　　　　　　　　　　　　　.
　　原　　　告　乙○○
　　　　　　　　丙○○
　　　　　　　　丁○○
　　　　　　　　戊○○
　　兼右四人
　　訴訟代理人　甲○○
　　右　五　人
　　輔　佐　人　己○○
　　被　　　告　臺南縣稅捐稽徵處
　　代　表　人　庚○○　○○
　　訴訟代理人　辛○○
　　　　　　　　壬○○
　　　　　　　　癸○○
右當事人間因土地增值稅事件，原告不服臺南縣政府中華民國九十二年十一月七日府
行法字第０九二００九九三六七號訴願決定，提起行政訴訟。本院判決如左：
　　主  文
原告之訴駁回。
訴訟費用由原告負擔。
　　事  實
一、事實概要：
緣原告甲○○所有坐落台南縣柳營鄉○○段六四一地號及其餘原告四人分別共有坐落
同段六四０地號等土地（下稱系爭土地），於民國（下同）九十二年一月二十八日經
法院拍賣，被告依台灣台南地方法院民事執行處通知，按一般用地稅率核算系爭土地
之土地增值稅分別為新台幣（下同）四十二萬五千九百五十一元及六十三萬二千六百
五十六元，請法院代為扣繳，並以九十二年二月十一日南縣稅財字第○九二○○○五
四五二號函通知原告等五人及拍定人陳柏州，如符合土地稅法第三十九條之二第一項
規定不課徵土地增值稅者，請於文到三十日內檢附有關文件向被告申請，逾期未申請
者，依土地稅法第三十九條之三第二項規定不得申請不課徵土地增值稅。惟原告等未
於期限內向被告提出申請，而逕於九十二年三月二十五日向監察院陳情，經監察院函
轉財政部，再經財政部函請被告查明逕復，經被告以九十二年五月十五日南縣稅財字
第０九二００二二五一三號函復原告，本案迄未提出申請，已逾申請期限，依法不得
申請不課徵土地增值稅；原告不服，提起訴願遭決定駁回，遂提起本件行政訴訟。
二、兩造聲明：
（一）原告聲明求為判決：訴願決定及原處分均撤銷。被告應作成准就坐落台南縣柳
      營鄉○○段六四０、六四一地號土地不課徵土地增值稅之處分。
（二）被告聲明求為判決：駁回原告之訴。
三、兩造之爭點：
甲、原告主張之理由：
（一）有關被告主張原告等未依土地稅法第三十九條之三第二項規定申請期限提出申
      請不課徵土地增值稅，故依法不得申請云云；然原告就系爭土地之不課徵土地
      增值稅實有積極辦理，嗣因經被告承辦人員告知，不合不課徵之規定，縱申請
      也不會核准等語，故原告是基於該專業解說而未於期限內提出申請，至逾申請
      期間，應不得以原告已逾申請期間而拒絕原告之申請，始為公平。
（二）原告原所有系爭土地，本為農業用地，柳營鄉公所於六十二年八月十五日發布
      都市計畫改編為乙種工業區，該計畫至今並無細部計畫，且公共設施亦無規劃
      ，更遑論完竣，依都市計畫法第七條第二款規定，無細部計畫為依據的都市計
      畫顯係名存實亡，其將農業用地隨意畫為工業區，三十年皆未開發，更可見該
      計畫案無開發之必要，僅係藉以加徵民眾土地增值稅。政府發布都市計畫改變
      用地別，旨在對土地使用作合理之規劃，如有效開發，土地因而升值，民眾繳
      納土地增值稅係屬當然，惟本件都市計畫發布今三十年仍無後續開發動作，卻
      仍課徵民眾買賣之土地增值稅，豈有公義，而被告以增加稅收為行政目標，更
      與行政程序法第一條保障人民權益規定有違。
（三）又台南縣柳營鄉公所六十二年八月十五日發布之都市計畫僅發布實施，屬未公
      布細部計畫地區，且無公共設施規劃，雖九十二年四月二十三日所建字第０九
      二０００四０三六號函表示該工業區並未有限制開發使用規定，但因政府後續
      全無規劃，又有建築法等相關規定限制（例如：設置工廠需有八米聯外道路，
      若地點無道路，旁又有他地，民眾需自行協議鄰地供路，如無法取得通路，便
      無法取得建廠許可），致甚多工廠無法建廠，由目前設廠情形可知該都市計畫
      成效不彰，故如此等公共設施，政府自應負起徵收、區段徵收、重劃之責，規
      劃妥善後，收取民眾土地增值稅，自屬合理，豈能只要求民眾依相關規定開發
      使用，而坐享稅收；今又以未有限制開發使用規定之詞，以示徵收合理，顯有
      不公。
（四）按行政院農委員八十五年七月九日八五農企字第五０一０二０七Ａ號函所附「
      各鄉鎮市區公所受理耕地委託經營契約作業注意事項」第三條第二款規定：「
      委託經營之土地須為耕地，亦即依區域計畫法編定之農牧用地，或依都市計畫
      法編為農業區、保護區之田、旱地目土地，或依土地法編定之農業用地，或未
      依法編定而土地登記簿所記載田、旱地目之土地。」而按新營市公所七十七年
      七月二十八日七七所建字第一二九０七號函，原告系爭土地符合前述規定耕地
      條件；而系爭土地之土地登記謄本至九十二年地目仍為田，亦即系爭土地為農
      業使用之耕地，已甚明顯。都市計畫雖將系爭土地編為乙種工業區，但按土地
      登記謄本上記載其土地分區、使用地類別皆為空白，都市計畫細部計畫遲未發
      布，該計畫已失依據，公共設施未完竣前，系爭土地又仍依原來從事農業使用
      ，故系爭土地實質仍屬農業使用耕地無誤。況系爭土地，自六十二年被都市計
      畫編為乙種工業區，因公共設施未完竣，仍依土地稅法第二十二條第一項第二
      款編納田賦，直至七十六年全面停徵，始停止繳納。而按中央法規標準法第十
      八條：「各機關受理人民聲請許可案件適用法規時，除依其性質應適用行為時
      之法規外，如在處理程序終結前，據以准許之法規有變更者，適用新法規。但
      舊法規有利於當事人而新法規未廢除或禁止所聲請之事項者，適用舊法規。」
      查依八十九年一月二十六日修正公布前土地稅法第十條規定，按前述情事，應
      有免徵土地增值稅規定之適用，惟新法修正前述原應免稅之土地致須徵收土地
      增值稅，已嚴重剝奪人民原有權益，則適用該法依前述中央法規標準法第十八
      條規定，則修正後土地稅法第十條規定，應於八十九年一月二十六日修正公布
      後再發布之都市計畫為適用對象，始屬合理。故本件系爭土地原為供農業使用
      之耕地，係於六十二年經都市計畫公布為乙種工業區，已如前述，核應適用舊
      土地稅免徵土地增值稅始為允當。
（五）又土地登記謄本上記載系爭土地六十七年原規定地價為一二０元／平方公尺，
      八十九年申報地價僅二五六／平方公尺（公告地價為三二０元／平方公尺），
      但於九十二年公告土地現值竟飆升至二六００元／平方公尺，已違比例原則，
      況九十年至九十二年初係經濟景氣低迷，房地產位於谷底之際，如此大幅調高
      土地現值，增收土地增值稅，亦有不公。
（六）另按土地法第一百九十七條規定：農人之自耕地及自住地，於十年屆滿無移轉
      時，不徵收土地增值稅。系爭土地既皆於六十幾年間取得至九十二年始遭法拍
      移轉，依該條規定應不徵收土地增值稅。次按土地稅法第十四條規定：「已規
      定地價之土地，除依第二十二條規定課徵田賦者外，應課徵地價稅。」同法第
      十八條第一項第一款規定：「供左列事業直接使用之土地，按千分之十計徵地
      價稅。但未按目的事業主管機關核定規劃使用者，不適用之：一、工業用地、
      礦業用地。．．．．．．」同法第二十二條第一項：「非都市土地依法編定之
      農業用地或未規定地價者，徵收田賦。但都市土地合於左列規定者亦同：一、
      依都市計畫編為農業區及保護區，限作農業用地使用者。二、公共設施尚未完
      竣前，仍作農業用地使用者。三、依法限制建築，仍作農業用地使用者。四、
      依法不能建築，仍作農業用地使用者。五、依都市計畫編為公共設施保留地，
      仍作農業用地使用者。」系爭土地雖為已規定地價之土地，但因未按目的事業
      主管機關核定規劃使用，故從未計徵地價稅，則系爭土地乃有有仍作農業用地
      使用之事實，即有適用八十九年一月二十六日修正前土地稅法第十條、第三十
      九條之二第一項免徵土地增值稅規定。
（七）按農業發展條例第三條第十款、第十一款規定：「十、農業用地：指非都市土
      地或都市土地農業區、保護區範圍內，依法供下列使用之土地：（一）供農作
      、森林、養殖、畜牧及保育使用者。（二）供與農業經營不可分離之農舍、畜
      禽舍、倉儲設備、曬場、集貨場、農路、灌溉、排水及其他農用之土地。（三
      ）農民團體與合作農場所有直接供農業使用之倉庫、冷凍（藏）庫、農機中心
      、蠶種製造（繁殖）場、集貨場、檢驗場等用地。」「十一、耕地：指依區域
      計畫法劃定為特定農業區、一般農業區、山坡地保育區及森林區之農牧用地。
      」系爭土地前依農業發展條例第五條規定將耕地委託經營，其契約書送新營市
      公所核定符合，可證系爭土地適用行政院農業委員會訂定之「辦理耕地委託經
      營備查作業注意事項」「各鄉鎮市公區公所受理耕地委託經營契約作業注意事
      項」第三條第二款規定：「委託經營之土地須為耕地，亦即依區域計畫法編定
      之農牧用地，或依都市計畫法編為農業區、保護區之田、旱地目土地，或依土
      地法編定之農業用地，或未依法編定而土地登記簿所記載田、旱地目之土地。
      」即系爭土地為所訂耕地條件之一，而此耕地條件亦與農業發展條例第三條第
      十一款耕地規定同，又與土地稅法施行細則第五十七條第一項規定耕地條件同
      ，又按修正前農業發展條例施行細則第十四條，可知系爭土地亦符合該細則之
      規定，應有農業發展條例第三十七條不課徵土地增值稅規定適用。
（八）又系爭土地與八十九年六月七日修正公布之農業發展條例施行細則第二條一項
      第一款規定之農業用地相合，而按該細則第二條第二項規定應不課徵土地增值
      稅。又行政院八十三年十一月二十八日台財字第四四五三三號函核復事項所示
      ：「說明：農業用地經都市計畫變更為新市鎮特定區、住宅區或其他使用分區
      ，在細部計畫尚未完成前，如經都市計畫主管機關認定，仍應依原來之土地使
      用分區別（或用地別）管制而視為農業用地，其於移轉或繼承時，仍有土地稅
      法第三十九條之二第一項及農業發展條例第三十一條規定之適用。」查柳營鄉
      公所六十二年八月十五日發布都市計畫，至今尚無細部計畫，雖鄉公所指該工
      業區用地（系爭土地）並未有限制開發使用規定，其建築使用應依建築法及縣
      建管理自治條例規定辦理；然原告甲○○之夫陳水清（已亡）曾於六十五年間
      ，提出申請設立工廠，亦獲省府建設廳六十五年五月十一日建一字第六八三二
      三號函准許設立在案，惟其欲提出申請建築廠房、倉庫時，卻因建築工廠基地
      須臨接寬八公尺以上之道路限制，致其無法依變更後之用地建廠使用，而系爭
      土地至今仍面接五公尺、旁三點七公尺之道路，顯然不符建築工廠規定，縱鄉
      公所未有限制開發規定，然相關建築法規有限制，致雖編定工業區仍為原來農
      業用地繼續耕作。該都市計畫為柳營鄉公所發布，在依法應完成之細部計畫尚
      未完成、公共設施未完竣，致民眾無法建廠，即已失規劃之責，又圖以未限制
      開發之詞推責於民，政府既不能依法規劃完善，致百姓無法依變更後之用地使
      用，且系爭土地一直有從事原來農作之事實，應使原告得按農業發展條例施行
      細則第二條第二項規定，不課徵土地增值稅始為允當。
乙、被告主張之理由：
（一）按「經法院執行拍賣或交債權人承受之土地，執行法院應於拍定或承受後五日
      內，將拍定或承受價額通知當地主管機關依法核課土地增值稅，並由執行法院
      代為扣繳。」為稅捐稽徵法第六條第三項所明定。次按「作農業使用之農業用
      地，移轉與自然人時，得申請不課徵土地增值稅。」「農業用地移轉，其屬無
      須申報土地移轉現值者，主管稽徵機關應通知權利人及義務人，其屬權利人單
      獨申報土地移轉現值者，應通知義務人，如合於前條第一項規定不課徵土地增
      值稅之要件者，權利人或義務人應於收到通知之次日起三十日內提出申請，逾
      期不得申請不課徵土地增值稅」分別為土地稅法第三十九條之二第一項及第三
      十九條之三第二項所明定。又土地稅法施行細則第五十七條第一項 (同農業發
      展條例施行細則第二條第一項）規定：「本法第三十九條之二第一項所稱農業
      用地，其法律依據及範圍如下：一、農業發展條例第三條第一項第十一款所稱
      之耕地。二、依區域計畫法劃定為各種使用分區內編定之林業用地、養殖用地
      、水利用地、生態保護用地、國土保安用地及供農路使用之道地目土地，或上
      開分區內暫未依法編定用地別之土地。三、依區域計畫法劃定為特定農業區、
      一般農業區、山坡地保育區、森林區以外之分區內所編定之農牧用地或暫依法
      編定之田、旱地目之土地。四、依都市計畫法劃定為農業區、保護區內之土地
      。五、依國家公園法劃定為國家公園區內按各分區別及使用性質，經國家公園
      管理處會同有關機關認定合於前三款規定之土地。」
（二）緣原告所有系爭土地，因強制執行事件於九十二年一月二十八日經法院拍賣，
      案經臺灣臺南地方法院民事執行處以九十二年一月二十八日九十一南院鵬執源
      字第二一九九號函通知被告依法核算土地增值稅，被告即按一般用地稅率核算
      該二筆土地之土地增值稅，函請法院代為扣繳，並以九十二年二月十一日南縣
      稅財字第○九二○○○五四五二號函通知原告等五人及拍定人陳柏州如符合土
      地稅法第三十九條之二第一項規定不課徵土地增值稅者，請於文到三十日內檢
      附有關文件向被告申請，逾期未申請者，依據土地稅法第三十九條之三第二項
      規定不得申請不課徵土地增值稅。惟原告等人未於規定期限內向被告提出申請
      ，逕向監察院陳情，案經財政部以九十二年四月二十八日台財稅字第○九二○
      ○二四六七四號函請被告查明實情依法妥處逕復，被告乃以九十二年五月十五
      日南縣稅財字第○九二○○二二五一三號函復原告等人，本案迄今未提出申請
      ，已逾申請期限，依法不得申請不課徵土地增值稅。
（三）按中央法規標準法第十八條從新原則，各機關受理人民申請許可案件適用法規
      時，除依其性質應適用行為時之法規外，如在處理程序終結前，據以准許之法
      規有變更者，適用新法規。土地稅法第十條已於八十九年一月二十六日修正公
      布施行，系爭土地係於土地稅法第十條修正公布施行後九十二年一月二十八日
      因強制執行事件經法院拍賣，依中央法規標準法第十八條從新原則應適用八十
      九年修正公布後之新法規，合先敘明。查系爭土地於法院拍賣時雖作農業使用
      ，惟依柳營鄉公所核發之「臺南縣柳營鄉公所都市計畫土地使用分區或公用設
      施用地證明書」記載系爭土地使用分區為「乙種工業區」，核非屬首揭土地稅
      法施行細則第五十七條第一項所規定農業用地之範圍。次查上系爭土地並經臺
      南縣政府於九十二年四月十五日以府農務字地○九二○○六○二二八號函復原
      告：「．．．．．．：查依農業發展條例第三條第十款該兩筆土地非屬農業用
      地。」在案，則系爭二筆土地於移轉當時既非屬農業用地，自無土地稅法第三
      十九條之二第一項不課徵土地增值稅規定之適用。再按農業發展條例施行細則
      第二條第二項規定：「前項農業用地經依法律變更編定為非農業用地，在依法
      應完成之細部計畫尚未完成，無法依變更後之用地使用，經上開法律主管機關
      認定仍應依原來農業用地使用分區別或用地別管制使用者，得適用本例條第三
      十七條第一項、第三十八條第一項或第二項規定，不課徵土地增值稅或免徵遺
      產稅、贈與稅或田賦。」依柳營鄉公所九十二年四月二十三日所建設字第○九
      二○○○四○三六號函復原告：「台端陳情土地坐落本鄉○○段六四○、六四
      一地號等二筆工業區土地．．．．．．。說明：一、．．．．．．二、本鄉柳
      營都市計畫六十二年八月十五日發布實施，經查該工業區用地並未有限制開發
      使用規定，其建築使用應依建築法及本縣建築管理自治條例規定辦理，台端之
      土地不符農業發展條例施行細則第二條第二項之規定。」可知柳營鄉都市計畫
      係六十二年九月六日都市計畫法修正公布前公告之都市計畫，經臺南縣訴願委
      員會詢問本縣府城鄉發展局意見本件為實質已具細部計畫內容之都市計畫，系
      爭土地苟符合建築法及本縣建築管理自治條例規定，即得申請建造執照使用，
      難謂系爭土地為業經都市計畫主管機關認定，而可依原來使用分區別管制視為
      農業用地，故應不符合土地稅法第三十九條之二第一項及農業發展條例第三十
      七條不課徵土地增值稅之規定。是本件系爭土地於移轉當時既非屬農業用地，
      亦未有限制開發使用之規定，核均無土地稅法第三十九條之二第一項及農業發
      展條例施行細則第二條第二項不課徵土地增值稅規定之適用，則原告倘在規定
      期限內向被告提出申請不課徵土地增值稅亦與上開規定不符，被告否准所請，
      並無違誤。至系爭土地有否核課地價稅與應否課徵土地增值稅核屬二事，兩者
      課稅要件不同，不得混為一談，原告以系爭土地被告一直課徵田賦未向其核課
      地價稅，而為其免除繳納土地增值稅之理由，核不足棌。
（四）另原告主張被告承辦人員告知：「不合免徵規定，縱申請也不會核淮」，因此
      未於期限內提出申請乙節。查本案被告以九十二年二月十一日南縣稅財字第○
      九二○○○五四五二號函通知原告等人如符合土地稅法第三十九條之二第一項
      規定不課徵土地增值稅者，請於文到三十日內檢附有關文件申請，該函業經原
      告等人九十二年二月十八日收迄，原告等人應依上開法令，於九十二年三月二
      十日前檢附相關文件提出申請 (縱使被告承辦人員曾口頭告知系爭土地不合免
      徵土地增值稅規定，亦不妨害原告於收受通知後三十日內提出申請)，惟原告
      等人於逾越三十日法定期限後，始逕向監察院陳情，案經監察院轉財政部，再
      經財政部於九十二年四月函轉被告機關處理，被告以九十二年五月十五日南縣
      稅財字第○九二○○二二五一三號函復原告等人，本案因已逾期，依法不得申
      請不課徵土地增值稅，與法有據，並無不合。再原告主張政府發布都市計畫改
      變用地別，旨在對土地使用作合理之規劃，如有效開發，土地因而升值，民眾
      繳納土地增值稅亦屬當然，案發布至今三十年仍無後續開發動作，然像此等公
      共設施，政府自應負起徵收、區段徵收、重劃之責，規劃妥善後，收取民眾土
      地增值稅，自屬合理乙節，核非被告職掌亦非本件是否得以免課徵土地增值稅
      之審酌範圍，併予敘明。
（五）再按修正前（八十九年一月二十六日）土地稅法第十條前段及第三十九條之二
      第一項雖規定為：「本法所稱農業用地，指供農作、森林、養殖、畜牧及與農
      業經營不可分離之農舍、畜禽舍、倉儲設備、曬場、集貨場、農路、灌溉、排
      水、漁用碼頭、水稻育苗用地、儲水池、農用溫室及其他農用之土地；．．．
      ．．．。」「農業用地在依法作農業使用時，移轉與自行耕作之農民繼續耕作
      者，免徵土地增值稅。」惟前開土地稅法第三十九條之二第一項所稱「農業用
      地」，依修正前（八十九年九月二十日前）土地稅法施行細則第五十七條第一
      項規定：「本法第三十九條之二第一項所稱依法作農業使用時及繼續耕作之農
      業用地，指左列土地。一、耕地：依區域計畫法編定之農牧用地，或依都市計
      畫法編定為農業區、保護區之田、旱地目土地，或未依法編定而土地登記簿載
      為田、旱地目之土地。二、耕地以外之其他農業用地：依區域計畫法編定之林
      業用地、養殖用地、水利用地、或都市計畫農業區、保護區及未依法編定地區
      而土地登記簿所記載為林、養、牧、原、池、水、溜、溝八種地目之土地。」
      依前開規定，已編定使用分區之都市計畫土地移轉申請免徵土地增值稅時，除
      須符合上揭土地稅法第十條規定外，該筆土地尚須為依都計畫法編定之農業區
      或保護區之土地始得適用免徵土地增值稅之規定。查本件系爭土地為都市計畫
      土地，地目為田，依台南縣柳營鄉公所九十二年二月十八日所建字第０九二０
      ００一六七六號都市計畫土地使用分區或公用設施用地證明書之記載，系爭土
      地為「乙種工業區」。故系爭土地按前開修正前土地稅規定，亦非得以適用免
      徵土地增值稅之農業用地。
（六）又按八十九年一月二十六日修正後土地稅法第十條第一項規定：「本法所稱農
      業用地，指非都市土地或都市土地農業區、保護區範圍內土地，依法供下列使
      用者︰一、供農作、森林、養殖、畜牧及保育使用者。二、供與農業經營不可
      分離之農舍、畜禽舍、倉儲設備、曬場、集貨場、農路、灌溉、排水及其他農
      用之土地。三、農民團體與合作農場所有直接供農業使用之倉庫、冷凍（藏）
      庫、農機中心、蠶種製造（繁殖）場、集貨場、檢驗場等用地。」與修正前之
      規定，雖增加了「非都市土地或都市土地農業區、保護區範圍內土地」之限制
      ，惟如前所述，適用修正前免徵土地增值稅規定，都市土地亦以「農業區、保
      護區」範圍內之土地為必要條件，與依八十九年一月二十六日修正公布土地稅
      法第三十九條之二規定申請不課徵土地增值稅時，應符合修正後土地稅法第十
      條「農業用地」之規定要件，修正前後並無二致。原告主張對法令顯有誤解。
      又本件系爭土地係於九十二年一月二十八日因強制執行事件經法院拍賣，原告
      依修正後土地稅法第三十九條之二規定申請不課徵土地增值稅，所謂農業用地
      ，自當符合修正後土地稅法第十條及同法施行細則第五十七條規定。
　　理  由
一、本件原告因所有系爭土地二筆經法院於九十二年一月二十八日拍賣後，被告依執
    行法院通知按一般稅率核定其土地增值稅分別為四十二萬五千九百五十一元及六
    十三萬二千六百五十六元，請法院代為扣繳，並以被告九十二年二月十一日南縣
    稅財字第○九二○○○五四五二號函通知原告等五人及拍定人陳柏州如符合土地
    稅法第三十九條之二第一項規定不課徵土地增值稅者，請於文到三十日內檢附有
    關文件向被告申請，逾期未申請者，依土地稅法第三十九條之三第二項規定不得
    申請不課徵土地增值稅。惟原告等並未於期限內向被告提出申請，而逕於九十二
    年三月二十五日向監察院陳情，經監察院函轉財政部，再經財政部函請被告查明
    逕復，經被告以九十二年五月十五日南縣稅財字第０九二００二二五一三號函復
    原告，本案迄未提出申請，已逾申請期限，依法不得申請不課徵土地增值稅等情
    ，已經兩造分別陳明在卷，並有原告之陳情書、被告九十二年二月十一日南縣稅
    財字第○九二○○○五四五二號函及被告九十二年五月十五日南縣稅財字第０九
    二００二二五一三號函附原處分卷可稽，自堪認定。而原告提起本件訴訟，無非
    以原告等係基於被告之專業解說，認原告提出申請亦會遭否准，故乃逕向監察院
    陳情，故被告應不得以原告已逾申請期間而拒絕原告之申請，始為公平；又系爭
    土地於經法院拍賣移轉時，都市計畫雖將系爭土地編為乙種工業區，但土地登記
    謄本上關於其土地分區、使用地類別之記載皆為空白，且該都市計畫之細部計畫
    遲未發布，該計畫已失依據；並系爭土地因公共設施未完竣，事實上並無法建築
    廠房，而實際上均依原來用途供農業使用，且仍課徵田賦，並未課徵地價稅，故
    如認應課徵土地增值稅，顯有未公。且系爭土地符合八十九年一月二十六日修正
    前土地稅法第十條、第三十九條之二第一項免徵土地增值稅之規定，被告認依修
    正後之農業發展條例，系爭土地不符不課徵土地增值稅要件，對原告顯有不公；
    況系爭土地前依農業發展條例第五條規定將耕地委託經營，其契約書送新營市公
    所核定符合，故系爭土地係適用行政院農業委員會訂定之「辦理耕地委託經營備
    查作業注意事項」、「各鄉鎮市公區公所受理耕地委託經營契約作業注意事項」
    第三條第二款規定之耕地無誤，而此耕地符合要件與農業發展條例第三條第十一
    款、土地稅法施行細則第五十七條第一項等規定耕地條件同，益見系爭土地應有
    農業發展條例第三十七條不課徵土地增值稅規定適用。另九十年至九十二年初係
    經濟景氣低迷，房地產位於谷底之際，卻大幅調高系爭土地之現值，增收土地增
    值稅，更屬不公云云，資為爭執。
二、首查：
（一）按土地稅法第三十九條之二第一項及農業發展條例第三十七條第一項均規定：
      「作農業使用之農業用地，移轉與自然人時，得申請不課徵土地增值稅。」足
      徵土地稅法及農業發展條例規定，作農業使用之農業用地，移轉與自然人時，
      必須提出申請，始得不課徵土地增值稅，並非一律不課徵土地增值稅；法律既
      規定其不課徵土地增值稅，須經申請，自須遵守有關申請期限之規定，故土地
      稅法第三十九條之三乃規定：「依前條第一項規定申請不課徵土地增值稅者，
      應由權利人及義務人於申報土地移轉現值時，於土地現值申報書註明農業用地
      字樣提出申請；其未註明者，得於土地增值稅繳納期間屆滿前補行申請，逾期
      不得申請不課徵土地增值稅。但依規定得由權利人單獨申報土地移轉現值者，
      該權利人得單獨提出申請。農業用地移轉，其屬無須申報土地移轉現值者，主
      管稽徵機關應通知權利人及義務人，其屬權利人單獨申報土地移轉現值者，應
      通知義務人，如合於前條第一項規定不課徵土地增值稅之要件者，權利人或義
      務人應於收到通知之次日起三十日內提出申請，逾期不得申請不課徵土地增值
      稅。‧‧‧」而此條規定之立法目的，乃由於農業用地移轉，買賣雙方之權益
      互相衝突。課徵土地增值稅，增加本次出售土地人之稅負；不課徵土地增值稅
      ，承受人再移轉時之土地增值稅負擔增加，故參照同法第三十四條之一，明定
      申請不課徵土地增值稅之程序，以杜紛爭。而此一規定核與租稅法律主義原則
      無違，併予敘明（司法院釋字第五三七號解釋參照）。
（二）查本件原告所有系爭土地經法院拍賣後，經被告依執行法院通知按一般稅率核
      定其土地增值稅，請法院代為扣繳，同時又以被告九十二年二月十一日南縣稅
      財字第○九二○○○五四五二號函通知原告等五人及拍定人陳柏州如符合土地
      稅法第三十九條之二第一項規定不課徵土地增值稅者，請於文到三十日內檢附
      有關文件向被告申請，逾期未申請者，依土地稅法第三十九條之三第二項規定
      不得申請不課徵土地增值稅；該函原告五人並均於九十二年二月十八日收受送
      達等情，有被告上開函文及郵局雙掛號回執附原處分卷可按。又原告於收受上
      開通知後，雖有積極進行辦理不課徵土地增值稅事宜，且經由原告之輔佐人己
      ○○向被告人員查詢辦理不課徵土地增值稅之申請事項，因原告提出之系爭土
      地使用分區證明是屬乙種工業區，故被告人員乃表示「若申請應該不會准，但
      要不要申請你們自己決定」等語，已經被告訴訟代理人壬○○陳述在卷，而原
      告之輔佐人己○○係因被告人員表示申請也沒用，故未提出申請一節，復據原
      告輔佐人陳述甚明，故原告並未於被告前述通知到達後三十日內向被告就系爭
      土地為不課徵土地增值稅之申請一節，即堪認定。至原告雖有於九十二年三月
      二十五日就系爭土地應否不課徵土地增值稅一事提出陳情書向監察院陳情，並
      經函轉於被告，縱認原告此陳情之意思即為不課徵土地增值稅之申請，然依原
      告提出陳情之時間即九十二年三月二十五日觀之，亦已逾土地稅法第三十九條
      之三第二項規定之三十日期間，是被告以九十二年五月十五日南縣稅財字第０
      九二００二二五一三號函復原告本案已逾期，依法不得申請不課徵土地增值稅
      等語，即屬有據。至原告輔佐人向被告人員詢問不課徵土地增值稅之申請事宜
      ，核非土地稅法第三十九條之一所規定「不課徵土地增值稅之申請」，且行政
      機關之諮詢解說，僅係作為人民辦理行政手續之參考，並無從因此妨害人民權
      利之行使，是原告以其有向被告詢問及已申請分區使用證明書等文件為由，爭
      執被告認其申請逾期，係不公平云云，即無可採。
三、又按「作農業使用之農業用地，移轉與自然人時，得申請不課徵土地增值稅。」
    「本法所稱農業用地，指非都市土地或都市土地農業區、保護區範圍內土地，依
    法供下列使用者︰一、供農作、森林、養殖、畜牧及保育使用者。二、供與農業
    經營不可分離之農舍、畜禽舍、倉儲設備、曬場、集貨場、農路、灌溉、排水及
    其他農用之土地。三、農民團體與合作農場所有直接供農業使用之倉庫、冷凍（
    藏）庫、農機中心、蠶種製造（繁殖）場、集貨場、檢驗場等用地。．．．．．
    ．。」土地稅法第三十九條之二第一項及第十條分別定有明文。而土地稅法施行
    細則第五十七條則規定：「本法第三十九條之二第一項所稱農業用地，其法律依
    據及範圍如下：一、農業發展條例第三條第一項第十一款所稱之耕地。二、依區
    域計畫法劃定為各種使用分區內編定之林業用地、養殖用地、水利用地、生態保
    護用地、國土保安用地及供農路使用之道地目土地，或上開分區內暫未依法編定
    用地別之土地。三、依區域計畫法劃定為特定農業區、一般農業區、山坡地保育
    區、森林區以外之分區內所編定之農牧用地或暫未依法編定之田、旱地目之土地
    。四、依都市計畫法劃定為農業區、保護區內之土地。五、依國家公園法劃定為
    國家公園區內按各分區別及使用性質，經國家公園管理處會同有關機關認定合於
    前三款規定之土地。前項農業用地經依法律變更編定為非農業用地，在依法應完
    成之細部計畫尚未完成，無法依變更後之用地使用，經上開法律主管機關認定仍
    應依原來農業用地使用分區別或用地別管制使用者，得適用本法第三十九條之二
    第一項規定，不課徵土地增值稅。」又按「作農業使用之農業用地移轉與自然人
    時，得申請不課徵土地增值稅。」「本條例用辭定義如下：．．．．．．十、農
    業用地：指非都市土地或都市土地農業區、保護區範圍內，依法供下列使用之土
    地：（一）供農作、森林、養殖、畜牧及保育使用者。（二）供與農業經營不可
    分離之農舍、畜禽舍、倉儲設備、曬場、集貨場、農路、灌溉、排水及其他農用
    之土地。（三）農民團體與合作農場所有直接供農業使用之倉庫、冷凍（藏）庫
    、農機中心、蠶種製造（繁殖）場、集貨場、檢驗場等用地。十一、耕地：指依
    區域計畫法劃定為特定農業區、一般農業區、山坡地保育區及森林區之農牧用地
    。十二、農業使用：指農業用地依法實際供農作、森林、養殖、畜牧、保育及設
    置相關之農業設施或農舍等使用者。但依規定辦理休耕、休養、停養或有不可抗
    力等事由，而未實際供農作、森林、養殖、畜牧等使用者，視為作農業使用。．
    ．．．．．。」亦分別為農業發展條例第三十七條第一項及第三條第一項第十、
    十一、十二款所明定。而農業發展條例施行細則第二條則規定：「本條例第三條
    第一項第十款所稱依法供該款第一目至第三目使用之農業用地，其法律依據及範
    圍如下：一、本條例第三條第一項第十一款所稱之耕地。二、依區域計畫法劃定
    為各種使用分區內編定之林業用地、養殖用地、水利用地、生態保護用地、國土
    保安用地及供農路使用之道地目土地，或上開分區內暫未依法編定用地別之土地
    。三、依區域計畫法劃定為特定農業區、一般農業區、山坡地保育區、森林區以
    外之分區內所編定之農牧用地或暫未依法編定之田、旱地目之土地。四、依都市
    計畫法劃定為農業區、保護區內之土地。五、依國家公園法劃定為國家公園區內
    按各分區別及使用性質，經國家公園管理處會同有關機關認定合於前三款規定之
    土地。前項農業用地經依法律變更編定為非農業用地，在依法應完成之細部計畫
    尚未完成，無法依變更後之用地使用，經上開法律主管機關認定仍應依原來農業
    用地使用分區別或用地別管制使用者，得適用本條例第三十七條第一項、第三十
    八條第一項或第二項規定，不課徵土地增值稅或免徵遺產稅、贈與稅或田賦。」
    查上述土地稅法施行細則及農業發展條例施行細則之規定，乃依據法律授權所訂
    立之細節性規定，核與法律授權意旨相符，爰予援用。又上述土地稅法、土地稅
    法施行細則、農業發展條例及農業發展條例施行細則關於不課徵土地增值稅之要
    件及相關名詞之定義及適用均相同，而為關於土地得否不課徵土地增值稅應適用
    之法律規範。
四、另按「已規定地價之土地，於土地所有權移轉時，應按其土地漲價總數額徵收土
    地增值稅。．．．．．．。」「拍賣之不動產，買受人自領得執行法院所發給權
    利移轉證書之日起，取得該不動產所有權，債權人承受債務人之不動產者亦同。
    」土地稅法第二十八條前段及強制執行法第九十八條第一項分別定有明文。自此
    規定可知，土地增值稅之核課係以土地所有權移轉時作為基準點，故經法院拍賣
    之不動產，其土地增值稅核課之基準點即應為買受人領得執行法院所發給權利移
    轉證書之日。查，系爭土地原屬原告所有，而於九十二年一月二十八日經台灣台
    南地方法院強制執行事件拍定，並送達權利移轉證書予拍定人陳柏州；故本件原
    告之申請不課徵土地增值稅是否符合土地稅法第三十九條之二規定，即應依拍定
    人取得系爭土地權利移轉證書之九十二年間作為認定事實之時點，先予敘明。
五、經查：
（一）系爭土地係屬柳營鄉公所於六十二年八月十五日發布實施之柳營都市計畫範圍
      內之土地，依該都市計畫使用分區之編定係屬乙種工業區一節，有土地使用分
      區證明書附原處分卷可稽。系爭土地既於六十二年八月間即屬實施都市計畫之
      土地，並經都市計畫編定為乙種工業區，故雖依土地登記簿謄本其地目仍記載
      為「田」，其亦非前述土地稅法施行細則及農業發展條例施行細則所稱「未依
      法編定之田、旱地目土地」，故系爭土地顯非前開法律所規範之農業用地甚明
      。而依前述土地稅法第三十九條之二第一項及農業發展條例第三十七條第一項
      規定，須作農業使用之農業用地，移轉與自然人時，始得申請不課徵土地增值
      稅；系爭土地既非前述土地稅法及農業發展條例所稱之農業用地，則除系爭土
      地符合土地稅法施行細則第五十七條第二項及農業發展條例施行細則第二條第
      二項規定（該等規定內容相同）之情況，始得仍有不課徵土地增值稅規定之適
      用；而系爭土地所屬之工業區用地，並未有限制開發使用規定，其建築使用應
      依建築法及台南縣建築管理自治條例規定辦理，故系爭土地並不符合農業發展
      條例施行細則第二條第二項規定一節，業經台南縣柳營鄉公所九十二年四月二
      十三日所建設字第０九二０００四０三六號函函復原告甲○○甚明，有該函附
      原處分卷可稽；並系爭土地所屬柳營都市計畫因計畫書並無記載要進行細部計
      畫，故系爭土地已可開發作工廠使用，且系爭土地前方已完成水溝，並有農路
      即現有道路，故僅需以道路中心線一邊退縮至四米寬度即可指定建築線建築，
      並未限制使用，而系爭土地附近實際上亦有蓋工廠使用之情形等情，則經證人
      即台南縣柳營鄉公所承辦人員劉聰敏到院證述綦詳；故原告援引建築技術規則
      一百十八條規定，主張系爭土地面臨之道路因未達八公尺，故未能建築云云，
      實有誤會，不足採取。系爭土地所屬之柳營都市計畫係六十二年九月六日都市
      計畫法修正公布前發布實施之都市計畫，故其無細部計畫之設計，即與都市計
      畫法無違；系爭都市計畫既無細部計畫之設計，且系爭土地法律主管機關台南
      縣柳營鄉公所亦認定並無「無法依變更之用地開發使用，而仍應依農業用地用
      地別管制」情事，故系爭土地亦無土地稅法施行細則第五十七條第二項或農業
      發展條例施行細則第二條第二項規定所規範，得適用土地稅法第三十九條之二
      第一項及農業發展條例第三十七條第一項不課徵土地增值稅之情況；是原告以
      系爭土地之都市計畫尚未發布細部計畫，且系爭土地事實上仍供農業使用，爭
      執系爭土地仍屬農業用地云云，自無可採。
（二）又按「非都市土地依法編定之農業用地或未規定地價者，徵收田賦。但都市土
      地合於左列規定者亦同：一、依都市計畫編為農業區及保護區，限作農業用地
      使用者。二、公共設施尚未完竣前，仍作農業用地使用者。三、依法限制建築
      ，仍作農業用地使用者。四、依法不能建築，仍作農業用地使用者。五、依都
      市計畫編為公共設施保留地，仍作農業用地使用者。」為土地稅法第二十二條
      第一項所明定，而此條項但書乃關於都市土地仍課徵田賦之規定；核其規定之
      要件與前述得申請不課徵土地增值稅之農業用地之要件並不相同；故原告以系
      爭土地並未課徵地價稅為由，爭執系爭土地符合不課徵土地增值稅之要件云云
      ，自無可採。另土地是否符合得申請不課徵土地增值稅之要件，需依前述農業
      發展條例及土地稅法之相關規定認定之，已如前述；故縱系爭土地有委託經營
      情事，然系爭土地於前述移轉時點之客觀事實既已與農業發展條例及土地稅法
      關於不課徵土地增值稅之要件不符，自不得僅因系爭土地有委託經營情事，即
      認系爭土地符合不課徵土地增值稅之要件。是原告以系爭土地於七十七年間委
      託經營契約書，爭執系爭土地於本件移轉時係屬耕地云云，自無可採。
（三）另按「農業用地經都市計畫變更為新市鎮特定區、住宅區或其他使用分區，在
      細部計畫尚未完成前，如經都市計畫主管機關認定，仍應依原來之土地使用分
      區別（或用地別）管制而視為農業用地，其於移轉或繼承時，仍有土地稅法第
      三十九條之二第一項及農業發展條例第三十一條規定之適用。」固經行政院八
      十三年十一月二十八日台財字第四四五三三號函釋示在案。然依該函釋認有土
      地稅法第三十九條之二第一項不課徵土地增值稅規定之適用，仍須具備類同前
      述土地稅法施行細則第五十七條第二項或農業發展條例施行細則第二條第二項
      規定所規範之「在細部計畫尚未完成前，如經都市計畫主管機關認定，仍應依
      原來之土地使用分區別（或用地別）管制而視為農業用地」之要件；而依前開
      所述，系爭土地所屬都市計畫並無細部計畫之設計，自無細部計畫尚未完成之
      情況，而系爭土地亦無仍應依農地管制使用情事，已如前述。故依原告援引之
      行政院八十三年十一月二十八日台財字第四四五三三號函釋，亦無從為有利於
      原告之認定。
六、又查：
（一）按「作農業使用之農業用地，於本法中華民國八十九年一月六日修正施行後第
      一次移轉，或依第一項規定取得不課徵土地增值稅之土地後再移轉，依法應課
      徵土地增值稅時，以該修正施行日當期之公告土地現值為原地價，計算漲價總
      數額，課徵土地增值稅。」土地稅法第三十九條之二第四項定有明文。可知，
      縱土地於農業發展條例八十九年一月六日修正施行前係符合免徵土地增值稅之
      要件，若因農業發展條例之修正致課徵土地增值稅時，因其土地增值稅之計算
      ，係以農業發展條例修正施行日當期之公告土地現值作為原地價，計算漲價總
      數額，故並不影響土地所有權人於農業發展條例修正施行前原享有免徵土地增
      值稅之利益；是原告以其所有系爭土地原係符合免徵土地增值稅要件為由，爭
      執其因農業發展條例之修正，反而喪失原持有土地多年而免徵土地增值稅之利
      益云云，即有誤解，而不足取。
（二）又按八十九年一月二十六日修正前土地稅法第十條前段及第三十九條之二第一
      項雖分別規定：「本法所稱農業用地，指供農作、森林、養殖、畜牧及與農業
      經營不可分離之農舍、畜禽舍、倉儲設備、曬場、集貨場、農路、灌溉、排水
      、漁用碼頭、水稻育苗用地、儲水池、農用溫室及其他農用之土地；．．．．
      ．．。」「農業用地在依法作農業使用時，移轉與自行耕作之農民繼續耕作者
      ，免徵土地增值稅。」惟前開土地稅法第三十九條之二第一項所稱「農業用地
      」，依修正前（八十九年九月二十日前）土地稅法施行細則第五十七條第一項
      「本法第三十九條之二第一項所稱依法作農業使用時及繼續耕作之農業用地，
      指左列土地。一、耕地：依區域計畫法編定之農牧用地，或依都市計畫法編定
      為農業區、保護區之田、旱地目土地，或未依法編定而土地登記簿載為田、旱
      地目之土地。二、耕地以外之其他農業用地：依區域計畫法編定之林業用地、
      養殖用地、水利用地、或都市計畫農業區、保護區及未依法編定地區而土地登
      記簿所記載為林、養、牧、原、池、水、溜、溝八種地目之土地。」之規定可
      知，已編定使用分區之都市計畫土地，移轉時申請免徵土地增值稅，除須符合
      上揭土地稅法第十條規定之使用用途外，並需該筆土地為依都市計畫法編定之
      農業區或保護區之土地。查系爭土地為都市計畫土地，依前述台南縣柳營鄉公
      所九十二年二月十八日所建字第０九二０００一六七六號都市計畫土地使用分
      區或公用設施用地證明書之記載，其係屬「乙種工業區」之土地。故系爭土地
      依修正前土地稅法之相關規定，亦非得免徵土地增值稅之農業用地。故原告以
      系爭土地依修正前土地稅法規定，符合免徵土地增值稅規定，爭執被告應依中
      央法規標準法第十八條規定，適用修正前之土地稅法規定准原告免徵土地增值
      稅之申請云云，更屬誤解，不足採取。
七、再按土地法第一百九十七條固規定：「農人之自耕地及自住地，於十年屆滿無移
    轉時，不徵收土地增值稅。」然「為確保農業永續發展，因應農業國際化及自由
    化，促進農地合理利用，調整農業產業結構，穩定農業產銷，增進農民所得及福
    利，提高農民生活水準，特制定本條例；本條例未規定者，適用其他法律之規定
    。」為農業發展條例第一條所明定。而關於土地不課徵土地增值稅，農業發展條
    例第三十七條及第三條既分別明文規定，已如上述，故此等規定自應優先於土地
    法第一百九十七條規定而適用。是原告再援引土地法第一百九十七條規定，爭執
    系爭土地應符合免徵土地增值稅之要件云云，實無可採。另「直轄市或縣（市）
    政府對於轄區內之土地，應經常調查其地價動態，繪製地價區段圖並估計區段地
    價後，提經地價評議委員會評定，據以編製土地現值表於每年一月一日公告，作
    為土地移轉及設定典權時，申報土地移轉現值之參考；並作為主管機關審核土地
    移轉現值及補償徵收土地地價之依據。」平均地權條例第四十六條定有明文；可
    知，土地現值之公告係屬直轄市或縣（市）政府之職權，主要作為土地移轉及設
    定典權時之依據。至於公告地價與申報地價，其法律依據與用途與公告現值均不
    相同，此觀平均地權條例第十五條「直轄市或縣（市）主管機關辦理規定地價或
    重新規定地價之程序如左：一、分區調查最近一年之土地買賣價格或收益價格。
    二、依據調查結果，劃分地價區區地價後，提交地價評議委員會評議
    。三、計算宗地單位地價。四、公告及申報地價，其期限為三十日。五、編造地
    價冊及總歸戶冊。」、第十六條「舉辦規定地價或重新規定地價時，土地所有權
    人未於公告期間申報地價者，以公告地價百分之八十為其申報地價。土地所有權
    人於公告期間申報地價者，其申報之地價超過公告地價百分之一百二十時，以公
    告地價百分之一百二十為其申報地價；申報之地價未滿公告地價百分之八十時，
    得照價收買或以公告地價百分之八十為其申報地價。」及第十七條「已規定地價
    之土地，應按申報地價，依法徵收地價稅。」之規定，即可知其梗概。查本件系
    爭土地，原告所主張六十七年每平方公尺一百二十元，八十九年每平方公尺三百
    二十元，係指規定地價即所謂公告地價，另八十九年每平方公尺二百五十六元則
    為申報地價，而九十二年每平方公尺二千六百元所指者則為公告土地現值一節，
    有該土地登記謄本附卷可稽；而依上開所述，公告土地現值、公告地價及申報地
    價，其評定之程序及用途並不相同，故其顯示之價格又會有所差異，是原告予以
    併同比較，主張九十二年度之公告土地現值不公，已有誤會；況公告土地現值之
    評定及公告並非被告之職權，是原告於本件據以爭執土地增值稅之計算有誤云云
    ，更屬誤會，而不足採。
八、綜上所述，原告之主張並無可採。原告既未於土地稅法第三十九條之三第二項規
    定期限內就系爭土地之移轉向被告申請不課徵土地增值稅，並系爭土地係屬都市
    計畫之乙種工業區土地，且未限制使用，核與土地稅法第三十九條之二第一項及
    農業發展條例第三十七條第一項不課徵土地增值稅之要件不合，故被告否准原告
    之申請，並無違誤，訴願決定予以維持，亦無不合。原告提起本件訴訟，求為撤
    銷訴願決定及原處分，並請求被告作成准就坐落台南縣柳營鄉○○段六四０、六
    四一地號土地不課徵土地增值稅之處分，為無理由，應予駁回。
九、據上論結，本件原告之訴為無理由，依行政訴訟法第二百條第二款、第九十八條
    第三項前段、第一百零四條、民事訴訟法第八十五條第一項前段，判決如主文。
中　　　華　　　民　　　國　　九十三　　年　　　三　　　月　　二十五　　日
                              高雄高等行政法院第一庭
                                          審判長法官　陳光秀
                                          法      官　李協明
                                          法      官　楊惠欽
右為正本係照原本作成。
如不服本判決，應於判決送達後二十日內向本院提出上訴書狀，其未表明上訴理由者
，應於提起上訴後二十日內向本院提出上訴理由書（須按對造人數附繕本）；如於本
判決宣示或公告後送達前提起上訴者，應於判決送達後二十日內補提上訴理由書（須
附繕本）。未表明上訴理由者，逕以裁定駁回。
提起上訴應預繳送達用雙掛號郵票七份（每份三十四元）。
中　　　華　　　民　　　國　　九十三　　年　　　三　　　月　　二十五　　日
　　　　　　　　　　　　　　　　          法院書記官　李怡緻
